臺灣高等法院高雄分院民事判決　　　　 96年度上易字第198號
上　訴　人　乙○○
訴訟代理人　焦文城律師
　　　　　　施秉慧律師
　　　　　　楊啟志律師
被　上訴人　中國石油股份有限公司職工福利委員會高雄區職工
　　　　　　福利委員會福利社
法定代理人　丙○○
訴訟代理人　連立堅律師
　　　　　　李淑欣律師
　　　　　　蘇琬婷律師
被 上 訴人　甲○○
上列當事人間請求侵權行為損害賠償事件，上訴人對於中華民國
96年7 月4 日臺灣高雄地方法院95年度訴字第4272號第一審判決
提起上訴，本院於96年11月6 日言詞辯論終結，判決如下：
    主  文
上訴駁回。
第二審訴訟費用由上訴人負擔。
　　事實及理由
一、上訴人主張：上訴人乙○○於95年2 月23日上午7 時20分許
    ，前往被上訴人中國石油公司職工福利委員會高雄區職工福
    利委員會福利社（下稱中油福委員）所主管、監督位於高雄
    市楠梓區○○○路1 巷8-37號之後勁市場（下稱後勁市場）
    內進行消費，上訴人走至該市○○道靠近被上訴人甲○○所
    經營之花店時，因中油福委會之市○○道為PU材質，性質上
    不適合作為市○○道，且PU年久失修，已斑駁脫落，無法止
    滑，甲○○未保持地面乾燥，導致走道濕滑，卻又未作任何
    警示招牌，使上訴人在該花店前走道跌倒，造成左膝髕骨粉
    碎性骨折，受有身體及健康上之損害。被上訴人均為企業經
    營者，事發時之系爭走道未達防止滑倒之標準，不符合當時
    科技或專業水準可合理期待之安全性，亦未設有警告標示或
    緊急處理危險之方法，所提供之服務有安全上危險並致上訴
    人受傷，已違反消費者保護法第7 條之規定。上訴人依民法
    第184 條第2 項第1 項及第185 條、第191 條之3 、第193
    條、第195 條及消費者保護法第7 條規定請求被上訴人連帶
    賠償醫藥費、看護費及非財產上之損害共計新台幣（下同）
    869,492 元。原審為其敗訴判決，其上訴聲明：(一)原判決廢
    棄。(二)被上訴人應連帶給付上訴人869,492 元及自起訴狀繕
    本送達翌日起至清償日止，按週年利率5%計算之利息。(三)第
    一、二審訴訟費用由被上訴人負擔。
二、被上訴人中油福委會則辯稱：
（一）本件事發地點雖為中油福委會所管理，惟中油福委會並不
      自任經營，係以委託經營之方式，將各攤位委由他人經營
      ，而事發地點前之117 號蔬果攤位，亦經中油福委會與甲
      ○○於94年9 月26日訂立菜市場承包經營合約。故中油高
      雄福利社僅是場地之提供者，相當於出租人之角色，並非
      消費者保護法第7 條提供服務之企業經營者。
（二）系爭走道係經當地宏毅里里長建議而於93年間鋪設，顯示
      被上訴人中油福委會確有善盡提供良好場地。又系爭走道
      當時所鋪設之PU材質，係為當時一般菜市場及公司行號普
      遍採用，亦未見特別設置警示標誌，堪認系爭走道已符合
      當時科技或專業水準可合理期待之安全性。
（三）中油福委會為提供更舒適安全之場地，乃隨時注意市場上
      是否有更新之設備，於94年底，中油福委會獲知若再加入
      金剛砂材質，其地板可能可以達到更佳的防止青苔滋生及
      止滑效果，雖鋪設金剛砂之效果尚待確認，且坊間並無任
      何菜市場使用這種材質之地板，惟中油福委會仍向臺灣中
      油股份有限公司（下稱中油公司）高雄煉油廠營繕課爭取
      鋪設金剛砂地板。嗣雖經中油公司高雄煉油廠營繕課准許
      鋪設，惟於工程發包前即發生本件意外，並非因本件事故
      發生後，始認PU材質不具防水效果而重新鋪設地板。
（四）上訴人雖主張當時因路面濕滑導致其滑倒，惟路面濕滑情
      形應由上訴人舉證。且即便路面確有濕滑，亦非中油福委
      會所造成，應與中油福委會無關。路面濕滑，亦不均生滑
      倒效果，故路面濕滑與上訴人之滑倒是否具有因果關係，
      仍需由上訴人舉證。實則因上訴人當日係穿著老舊而底部
      平滑之室內拖鞋，因而滑倒，上訴人自不得請求賠償。
（五）對上訴人損害賠償金額部分之抗辯：
  １. 預計內視鏡手術部分，是否確有必要，中油福委會否認。
  ２. 看護費用部分，至多僅需7 週，且應以最低工資計算，上
      訴人請求看護一年並以每月30,000元計算，顯無必要。
  ３. 就診斷證明書所載受傷之初，應服用維骨力部分，被上訴
      人並不爭執，故上訴人請求服用816 顆，每顆8 元計算，
      僅得請求6,528 元。至上訴人請求終生服用部分，則僅懷
      疑有後遺症，茲否認上訴人此部分之請求。
  ４. 本件上訴人請求之慰撫金過高，應予酌減。
（六）若認中油福委會確有賠償之責，亦因本件事故係起因於上
      訴人穿著老舊之室內脫鞋所致，應有過失相抵之適用。
      答辯聲明：上訴駁回，第二審訴訟費用由上訴人負擔。
三、被上訴人甲○○抗辯意旨略以：伊所經營之花店，係向中油
    福委會承租而來，有關市場攤位之設計、規劃與施工，均係
    由中油福委會全權負責，伊並無權參與，縱令有任何設施不
    當之情形，亦屬中油福委會之責任。且伊當日並無在系爭走
    道灑水，而上訴人亦未前往伊所經營之花店消費，僅是經過
    花店前之人行道跌倒，伊與上訴人本無消費關係，伊應無企
    業經營者責任及任何過失。答辯聲明：上訴駁回，第二審訴
    訟費用由上訴人負擔。
四、兩造不爭執事項：
（一）上訴人於95年2 月23日前往中油福委會所管理之後勁市場
      進行消費，並於行經甲○○所經營之攤位前跌倒，而受有
      左膝臏骨粉碎性骨折之傷害。
（二）本件事發後，中油福委會已在95年3 月23日將系爭走道原
      有之PU材質刨除，改鋪設還氧樹脂加細沙。
（三）中油福委會與後勁市場內之攤商間簽有「菜市場承包經營
      合約書」，有關後勁市場之設計、設備規劃，均屬中油福
      委會之權責。
（四）上訴人至少因本件跌倒事件，支出醫藥費14,349元。
（五）上訴人因本件跌倒事故，於95年2 月23日入院手術，至95
      年3 月4 日出院，於95年5 月11日回診時，骨折已大部分
      痊癒，而骨折癒合前七週，需石膏固定，宜由他人照顧，
      有國軍左營總醫院96年3 月27日醫和字第0960000738號函
      文可佐。
五、爭執事項：
（一）中油福委會是否屬消費者保護法之企業經營者？
（二）中油福委會在後勁市○○○○○道鋪設PU，是否不符合安
      全性之情形？是否需應因此負消費者保護法第7 條、民法
      第184 條、第191 條之3 之侵權行為責任？
（三）甲○○是否需因系爭走道濕滑而對上訴人負損害賠償責任
      ？
（四）上訴人得請求之損害賠償範圍為何？
六、本院對於爭點一：「中油福委會是否屬消費者保護法之企業
    經營者？」之判斷：
（一）按消費者保護法第2 條規定：稱消費者，指以消費為目的
      而為交易、使用商品或接受服務者。稱企業經營者，指以
      設計、生產、製造、輸入經銷商品或提供服務為營業者。
      稱消費關係，指消費者與企業經營者間就商品或服務所發
      生之法律關係。而依消費者保護法第1 條保護消費者權益
      之立法目的以觀，凡以提供服務為業而加以經營者，因與
      消費者之安全或衛生有關，均應由消費者保護法規範之。
（二）中油福委會雖認其僅將場地出租與他人經營買賣，且系爭
      市場僅供中油公司員工入內消費，因認其並非企業經營者
      ，且與上訴人間無消費關係。惟查，中油福委會係具有獨
      立資產，固定營業場所，及業務、會計、人事制度之組織
      ，且得對外經營百貨、飲食及娛樂之營利事業，為中油福
      委會所不爭執，且有其提出之營業登記證1 紙在卷可查（
      原審卷第177 頁），堪認中油福委會本有對外經營百貨及
      飲食與娛樂等事業。次查，後勁市場之相關設備及攤位，
      係由中油福委會一體規劃施作，再將之委託個別攤商經營
      ，且要求承租攤商應遵循中油福委會所訂立之「菜市場管
      理規則」，並於每月向承租攤商收取清潔費用等事實，為
      兩造所不爭執，且有菜市場承包經營合約書在卷可查（原
      審卷第62頁、200 頁），堪認系爭市場之相關設計、規劃
      與維護，均係由中油福委會為之。中油福委會既係自任系
      爭市場之規劃、施作及維護，並將攤位委託個別攤商經營
      ，則其當係提供後勁市場供人入內消費之人，並非單純將
      土地出租他人，要屬企業經營者無疑。又中油福委會雖有
      與各攤商約定僅得供中油公司員工消費，然其並未進行任
      何管制，且事實上亦讓上訴人在系爭市場與簽約攤商購買
      早點進行消費，堪認中油福委會即已提供服務予上訴人，
      是在上訴人與中油福委會間當有消費關係存在。不因其是
      否僅限中油公司員工入內消費而有差異。
      從而，本件上訴人與中油福委會間，係有消費關係存在，
      本件有關系爭走道安全性與否之爭議，即有消費者保護法
      之適用。
七、本院對爭點二：「中油福委會在後勁市○○○○○道鋪設PU
    ，是否符合安全性之情形？是否應因此負消費者保護法第7
    條、民法第184 條、第191 條之3 之侵權行為責任？」之判
    斷：
（一）消費者保護法第7條部分：
  １. 按從事設計、生產、製造商品或提供服務之企業經營者，
      於提供商品流通進入市場，或提供服務時，應確保該商品
      或服務，符合當時科技或專業水準可合理期待之安全性。
      商品或服務具有危害消費者生命、身體、健康、財產之可
      能者，應於明顯處為警告標示及緊急處理危險之方法。企
      業經營者違反前二項規定，致生損害於消費者或第三人時
      ，應負連帶賠償責任。但企業經營者能證明其無過失者，
      法院得減輕其賠償責任，消費者保護法第7 條定有明文。
      而於判斷企業提供之商品或服務與「符合當時科技或專業
      水準可合理期待之安全性」此一不確定法律概念是否相當
      ，則可參酌消費者保護法施行細則第5 條：「本法第七條
      第一項所定商品或服務符合當時科技或專業水準可合理期
      待之安全性，應就下列情事認定之：一　商品或服務之標
      示說明。二　商品或服務可期待之合理使用或接受。三
      商品或服務流通進入市場或提供之時期」之規定，並佐以
      社會經濟發展，依實際情形以個案方式認定解決。又在保
      護消費者權益以促進國民消費安全生活及品質之目的及合
      理限制企業經營者無過失責任範圍必要下，消費保護法第
      7 條第1 項所稱之商品或服務未具可合理期待之安全性及
      同條第2 項所稱之「危害」，均應指消費者於通常或合理
      使用下因商品或服務之提供有瑕疵、缺陷或欠缺，致不當
      增加消費者不正常或不合理之危險，若係日常生活上一般
      人通常可認識或預期之危險，則應由消費者自行承擔，而
      非由企業經營者負擔無過失責任。
  ２. 查系爭走道並非鋪設於市場內部，係位於後勁市場外側，
      緊鄰馬路，一般行人均可行走，且上方僅有部分遮蔽物，
      至少一半之走道屬於露天狀態等事實，有上訴人提出之照
      片（原審卷第55-58 頁）在卷可查，足見系爭走道除供前
      往後勁市場消費之人行走外，亦提供予往來不特定行人行
      走，在性質上應非專為後勁市場消費者進入消費所用，而
      較接近於供公眾通行之人行道，為貫徹對消費者權益之保
      護，該處人行道，應認為企業經營者負責範圍，又一般人
      行道，除為騎樓外，多屬露天設計，凡有水漬時，即會降
      低其摩擦係數而產生打滑效果，是中油福委會於設置系爭
      走道時，自應考量如何遇水止滑而維護消費者及其他往來
      行人行走之安全，以提供符合當時科技或專業水準可合理
      期待之安全性之走道。
  ３. 次查，PU材質之優點在於有彈性，伸長性佳，其缺點在於
      怕潮濕，有油時會滑。而PU材質適合鋪設於跑道、幼稚園
      、活動中心、安養院等處，不適合鋪設於浴室、廚房等有
      水之處，因為容易損壞，也不適合鋪設於有油污之地方，
      因為止滑不佳。而一般材料遇水均會造成摩擦係數下降，
      就遇水止滑效果，則以PU材質較好，係屬極安全範圍，而
      PU 材 質一般使用年限為5-8 年等情，有高雄市建築師公
      會96年5 月17日96高建師鑑字第183 號函暨內附地坪止滑
      安全基本資料表（原審卷第123-126 頁）在卷可佐，足見
      PU材質在遇水止滑上應有相當之效果。上訴人雖認上開高
      雄市建築師公會之函文係表示不適合將PU材質鋪設於傳統
      市場。惟上開建築師公會之函文內容，係認因傳統市場內
      常有水漬，容易造成PU材質損壞，且傳統市場常有油漬容
      易造成防滑效果降低，均非謂PU材質不具遇水止滑之功能
      ，是中油福委會將PU材質鋪設在一般露天供路人行走之系
      爭走道上用以防止遇水濕滑一事，自無不當，上訴人主張
      鋪設PU材質不能符合一般防滑之水準，自難採信。況上訴
      人係主張因系爭走道有水濕滑而跌倒，本與油漬無關，是
      縱令中油福委會所鋪設於系爭走道之PU材質不符合用於油
      污止滑之效果而有設置不當之情形，亦與本件上訴人跌倒
      之事實無相當因果關係而無審酌之必要，併此敘明。另證
      人即中油公司煉油廠員工高雲國雖到庭證稱：PU材質遇水
      及油容易滑倒（原審卷第86頁）。惟證人高雲國僅係中油
      公司煉油廠員工，相關防滑之PU設備均由承包商承作，其
      並非防滑材質之專業人員，而其所述內容又與上開高雄市
      建築師公會函文內容歧異，是其證詞尚難憑採。
  ４. 再者，系爭走道原為水泥地面，係經當地之宏毅里里長建
      議將水泥地面改採PU材質以避免生長青苔，始由中油福委
      會於93年間改鋪為PU材質，業據中油福委會陳明在卷，並
      提出宏毅里里長文書1 份附卷可稽，且為上訴人所未爭執
      ，應堪信為真實，又PU材質常為公司行號或一般菜市○○
      ○○道鋪設之事實，業據中油福委會提出相片3 紙為證（
      原審卷65-66 頁），且為公眾所週知之事，亦堪信為真實
      ，足認鋪設PU材質於往來通路以供人行走一事，在遇水止
      滑效果上，應已達可供消費者安全使用之程度，且符合當
      時科技或專業水準可合理期待之安全性。
      上訴人雖又主張系爭走道之PU材質斑駁，因認中油福委會
      所提供之服務未符合科技或專業水準可合理期待之安全性
      。惟系爭走道原為水泥地面，係於93年間始於其上鋪設PU
      材質，業如上述（上訴人在本院雖爭執PU材質係94年7 、
      8 月間鋪設，對本件之判斷並不生影響）。而PU材質及水
      泥地面均具有遇水防滑之效果，適合鋪設於傳統市○○○
      道一事，則有上開高雄市建築師公會函文在卷可佐。是縱
      令系爭走道因老舊斑駁而露出水泥地面，亦僅係回復水泥
      地面之材質，仍屬合乎當時科技或專業水準可合理期待之
      安全性，上訴人此一主張仍不足採。依卷附上訴人在原審
      提出之現場照片，其斑駁情形，並無凹凸不平之情形。
  ５. 上訴人另主張被上訴人應於系爭走道上設置警告標示，因
      認中油福委會違反消費者保護法第7 條第2 項之規定，而
      主張中油福委會應依同條第3 項負損害賠償責任。惟系爭
      走道位市場週邊，為露天人行道，常有遇水而降低摩擦係
      數產生濕滑之情形，要屬一般人生活上所可認識之事，且
      為一般人在生活上所必須面臨之風險，自非屬上開消費者
      保護法第7 條第2 項所稱之「危害」，上訴人主張中油福
      委會未於系爭走道上標示濕滑即有違反該條規定，亦不可
      採。
  ６. 上訴人雖以中油福委會已於事後將系爭走道改鋪設還氧樹
      脂加細砂，因認中油福委會之鋪設PU材質係有過失及不當
      。惟按「企業經營者主張其商品於流通進入市場，或其服
      務於提供時，符合當時科技或專業水準可合理期待之安全
      性者，就其主張之事實負舉證責任。商品或服務不得僅因
      其後有較佳之商品或服務，而被視為不符合前條第1 項之
      安全性」，消費者保護法第7 條之1 定有明文。查PU材質
      本具有防滑之相當效果，且在遇水止滑效果上屬極安全範
      圍，復為本件事發時通常公司行號或菜市場鋪設供人行走
      以防滑，應已符合當時科技或專業水準可合理期待之安全
      性等事實，業如上述。則在中油福委會即已盡其身為企業
      經營者而應負保護消費者之責任，縱令中油福委會其後改
      鋪設止滑效果更佳之還氧樹脂加細砂材質，亦屬中油福委
      會自願提供高於一般合理期待標準之更安全材質，尚不得
      以此即認鋪設PU材質係與當時科技或專業水準不符，依消
      費者保護法第7 條之1 第2 項規定，尚不得以此即認鋪PU
      材質係與當時科技或專業水準不待。
      從而，於本件事故發生時，中油福委會於系爭走道所鋪設
      之PU材質，本具有遇水止滑之相當功能，已達可供消費者
      安全使用之程度，符合當時科技或專業水準可合理期待之
      安全性，並無上訴人所主張之危害消費者生命、身體或財
      產之不當風險事狀存在。是上訴人主張依消費者保護法第
      7 條第3 項之規定，請求中油福委會加以賠償，為無理由
      。
（二）民法第184 條部分：
      按因故意或過失，不法侵害他人之權利者，負損害賠償責
      任。故意以背於善良風俗之方法，加損害於他人者亦同。
      違反保護他人之法律，致生損害於他人者，負賠償責任。
      但能證明其行為無過失者，不在此限，民法第184 條定有
      明文。
      查本件中油福委會在系爭走道上鋪設PU，並無不符合可合
      理期待之安全性，本無過失之情，亦無故意背於善良風俗
      加損害於上訴人或違反保護他人之法律，是上訴人依前揭
      法律請求損害賠償，為無理由。
（三）民法第191 條之3 部分：
      按經營一定事業或從事其他工作或活動之人，其工作或活
      動之性質或其使用之工具或方法有生損害於他人之危險者
      ，對他人之損害應負賠償責任。但損害非由於其工作或活
      動或其使用之工具或方法所致，或於防止損害之發生已盡
      相當之注意者，不在此限，民法第191 條之3 定有明文。
      惟該條之立法意旨，係因應現代複雜生活所產生之高風險
      所生，應限於在本質上具有危險之事業，若僅為日常生活
      上之危險，自非本條所規範之範圍。
      查中油福委會所經營之後勁市場，為販賣日常生活用品之
      一般傳統市集，並非前述本質上具有危險之事業，且事故
      發生之地點又係在類似一般人行道之系爭走道，遇水濕滑
      一事，要屬一般日常生活風險。從而，上訴人主張中油福
      利社應依民法第191 條之3 負損害賠償責任，亦無理由。
（四）綜上，本件上訴人主張中油福委會應依消費者保護法第7
      條、民法第184 條、第191 條之3 之規定，負損害賠償責
      任，均無理由。
八、本院對於爭點三：「甲○○是否需因系爭走道濕滑而對上訴
    人負損害賠償責任？」之判斷：
（一）按當事人主張有利於己之事實者，就其事實有舉證之責任
      。但法律別有規定，或依其情形顯失公平者，不在此限，
      民事訴訟法第277 條。
（二）查上訴人固主張甲○○應依消費者保護法第7 條、民法第
      184 條、第185 條、第191 條之3 、第193 條、第195 條
      之規定連帶負擔損害賠償責任。惟甲○○否認有何灑水在
      系爭走道之行為，並否認水漬與上訴人跌倒之因果關係，
      復否認上訴人有前往其所經營之花店消費，則此等部分之
      事實均應由上訴人加以證明。然上訴人就甲○○灑水在系
      爭走道及前往甲○○經營之花店消費等各事實，均未舉證
      以實其說，其主張已難憑採。況系爭走道為中油福委會設
      計、管理及維護、均與被上訴人甲○○無關，則上訴人與
      甲○○間無消費關係之情形下，甲○○本無維護系爭走道
      之義務（維護義務人為中油福委會，見前述）。則上訴人
      主張甲○○應依消費者保護法第7 條規定負賠償責任，顯
      無所據，又上訴人並未舉證證明被上訴人甲○○有何故意
      或過失行為侵害其權利之證據，則其另據民法相關法條（
      侵權行為）之規定，訴請被上訴人甲○○賠償其損害，亦
      無理由。
      上訴人請求被上訴人連帶依消費者保護法第7 條、民法第
      184 條、第191 條之3 規定賠償其損害既均無理由，則兩
      造最後之爭點即上訴人得請求賠償範圍為何即毋庸論斷。
九、綜據上述，本件上訴人請求被上訴人連帶賠償損害為無理由
    ，原審判決駁回其訴及假執行之聲請，核無不合，上訴意旨
    指摘原判決不當，求為廢棄改判如其上訴聲明，為無理由，
    應予駁回。兩造其餘攻擊防禦，核與判斷之結果不生影響，
    爰不逐一論述，附此明。爰依民事訴訟法第449 條第1 項
    、第78條判決如主文。
中　　華　　民　　國　　96　　年　　11　　月　　20　　日
                            民事第一庭
                                審判長法官  黃金石
                                法      官  林健彥
                                法      官  謝肅珍
以上正本證明與原本無異。
本件判決不得上訴。
中　　華　　民　　國　　96　　年　　11　　月　　21　　日
                                書  記  官  劉金萍
                                                      Ｆ
